臺灣高等法院高雄分院刑事判決　　　　100年度上訴字第864號
上　訴　人
即　被　告　溫國權
上列上訴人因毒品危害防制條例案件，不服臺灣高雄地方法院10
0年度審訴字第595號中華民國100年4月21日第一審判決（起訴案
號：臺灣高雄地方法院檢察署100年度毒偵字第549號），提起上
訴，本院判決如下：
     主  文
上訴駁回。
     理  由
一、按不服地方法院之第一審判決而上訴者，須提出上訴書狀，
    並應敘述具體理由，上訴書狀未敘述上訴理由者，應於上訴
    期間屆滿後20日內補提理由書於原審法院。逾期未補提者，
    原審法院應定期間先命補正。但上訴書狀已敘述理由，惟所
    敘述者非屬具體理由，則屬不符上訴之法定程式，由第二審
    法院以其上訴不合法律上程式，判決駁回，不生定期命補正
    之問題，刑事訴訟法第350 條第1 項、第361 條、第362 條
    、第367 條定有明文。
二、次按，上開所稱「上訴書狀應敘述具體理由」，係指須就不
    服之判決為具體之指摘而言，如僅泛稱原判決認事用法不當
    或採證違法、判決不公等，均非具體理由（法院辦理刑事訴
    訟案件應行注意事項第162 點參照）；復按所謂具體理由，
    必係依據卷內既有訴訟資料或提出新事證，指摘或表明第一
    審判決有何採證認事、用法或量刑等足以影響判決本旨之不
    當或違法，而構成應予撤銷之具體事由，始克當之（例如：
    依憑證據法則具體指出所採證據何以不具證據能力，或依憑
    卷證資料，明確指出所為證據證明力之判斷如何違背經驗、
    論理法則）；倘僅泛言原判決認定事實錯誤、違背法令、量
    刑失之過重或輕縱，而未依上揭意旨指出具體事由，或形式
    上雖已指出具體事由，然該事由縱使屬實，亦不足以認為原
    判決有何不當或違法者（例如：對不具有調查必要性之證據
    ，法院未依聲請調查亦未說明理由，或援用證據不當，但除
    去該證據仍應為同一事實之認定），皆難謂係具體理由，俾
    與第二審上訴制度旨在請求第二審法院撤銷、變更第一審不
    當或違法之判決，以實現個案救濟之立法目的相契合，並節
    制濫行上訴」（最高法院97年度台上字第892 號判決意旨參
    照）。是如上訴理由書狀並未依據卷內訴訟資料，具體指摘
    原判決認事用法有何違法或不當之情形，即屬上訴未敘述具
    體理由。
三、另按刑之酌減、量定及定執行刑等，為法院依實體法或程序
    法等相關規定，得依職權審酌、自由裁量之事項，不得任意
    指摘，必須具體表明原審判決所為自由裁量之行使，未合乎
    法律之目的，違背內部性界限，而屬權利濫用之違法，或違
    反比例原則、平等原則、公平正義等法則，始足當之，否則
    非屬具體理由，可逕由程序上予以駁回（最高法院71年3 月
    2 日71年度第3 次刑事庭會議決議三之意旨參照）。
四、本件上訴人即被告（下稱被告）溫國權因犯施用第一、二級
    毒品罪，均累犯，經原審分別判處有期徒刑拾壹月、伍月。
    定應執行有期徒刑壹年參月在案。而被告溫國權於上訴期間
    之民國（下同）100年5月4日，向原審法院提出上訴狀，上
    訴理由略以：「被告本件施用毒品之罪係於觀察勒戒及強制
    戒治執行完畢釋放5年後再犯，為何不合於五年後再犯之規
    定，再適用觀察勒戒，如何認定被告再犯率甚高及施以觀察
    勒戒無遮斷毒癮之實效。被告自97年1月24日起自行前往署
    立旗山醫院接受服用美沙冬替代療法，治療以戒斷毒癮，成
    效良好，幫助被告甚多，至今仍接受治療，未曾中斷，被告
    有徹底戒斷毒品，悔改向上之決心，起訴書及原審判決書事
    實欄誤認被告毫無戒毒悔改之意。被告因與家人為了經濟生
    活及家務事而發生口角吵架，被告一時衝動，賭氣冷戰，意
    氣用事，才再犯下本次施用毒品之錯誤行為，來逃避和拋開
    壓力，犯後已坦承，深感愧疚，後悔萬分，被告家中經濟來
    源，均靠被告賺錢養家，被告係家中獨子，父親中風開刀，
    肢障臥床，妻子中度智能障礙，爺爺奶奶年歲已高，均需要
    被告扶持及照顧，請求法外開恩，從輕量刑，被告願接受簡
    易判決處刑及美沙冬治療，或易服社會勞務，給予被告向上
    自新之機會」等語。
五、經查：
  (一)原審就被告前已有施用第一級毒品犯行，經法院裁定觀察勒
    戒及強制戒治處分，執行完畢逾五年後，再犯本案之施用第
    一、二級毒品犯行，何以不適用「五年後再犯」之規定，已
    詳細論述：「毒品危害防制條例於92年7 月9 日修正公布，
    自93年1 月9 日施行，其中第20條、第23條將施用毒品之刑
    事處遇程序，區分為「初犯」及「5 年內再犯」、「5 年後
    再犯」。依其立法理由之說明：「初犯」，經觀察、勒戒或
    強制戒治後，應為不起訴處分或不付審理之裁定；經觀察、
    勒戒或強制戒治執行完畢釋放後，「5 年內再犯」者，因其
    再犯率甚高，原實施之觀察、勒戒及強制戒治既已無法收其
    實效，爰依法追訴或裁定交付審理。至於經觀察、勒戒或強
    制戒治執行完畢釋放後，「5 年後再犯」者，前所實施之觀
    察、勒戒或強制戒治已足以遮斷其施用毒品之毒癮，為期自
    新及協助其斷除毒癮，仍適用「初犯」規定，先經觀察、勒
    戒或強制戒治之程序。從而依修正後之規定，僅限於「初犯
    」及「5 年後再犯」二種情形，始應先經觀察、勒戒或強制
    戒治程序。倘被告於5 年內已再犯，經依法追訴處罰，縱其
    第3 次（或第3 次以上）再度施用毒品之時間，在初犯經觀
    察、勒戒或強制戒治執行完畢釋放5 年以後，已不合於「5
    年後再犯」之規定，且因已於「5 年內再犯」，顯見其再犯
    率甚高，原實施觀察、勒戒或強制戒治，已無法收其實效，
    即應依該條例第10條處罰（最高法院95年度第7 次刑事庭會
    議決議參照）。查本件被告前於88年間因施用毒品案件，經
    原審以88年度毒聲字第9354號裁定送觀察、勒戒後，認有繼
    續施用毒品之傾向，再以89年度毒聲字第1463號裁定令入戒
    治處所施以強制戒治，嗣經裁定停止戒治及撤銷停止戒治，
    於90年9 月5 日戒治期滿執行完畢，並經臺灣高雄地方法院
    檢察署檢察官以90年度戒毒偵字第1071號為不起訴處分確定
    。又於前開強制戒治執行完畢釋放後5 年內，再犯施用第一
    、二級毒品案件，經臺灣屏東地方法院以92年度訴字第421
    號各判處有期徒刑1 年、3 月確定；又因竊盜、施用毒品案
    件，先後經本院以95年度上易字第351 號判處有期徒刑1 年
    ，及原審以94年度訴字第2582號判處有期徒刑9 月確定，嗣
    經減刑及定應執行刑為有期徒刑10月；有臺灣高等法院被告
    前案紀錄表1 份在卷可憑，足認其再犯率甚高，原實施觀察
    、勒戒及強制戒治程序，顯無法遮斷其毒癮而收其實效，是
    被告雖係於上開觀察、勒戒及強制戒治執行完畢釋放5 年後
    再犯本罪，即非屬該條例第20條第3 項所稱「5 年後再犯」
    之情形，揆諸前揭最高法院決議意旨，自應依該條例第10條
    之規定予以追訴處罰。」等理由（見原判決理由欄第三項）
    ，核其認事用法，均無違誤，被告未依卷內既有證據資料或
    舉出新證據，指出原判決就此部分之論斷，有何採證、認事
    、用法等足以影響判決本旨之不當或違法，而構成應予撤銷
    之具體事由，僅泛稱為何不合於五年後再犯之規定，如何認
    定伊再犯率甚高及無施以觀察勒戒之實效云云，核被告此部
    分之上訴，顯不符上訴書狀應敘述「具體理由」之要件甚明
    。
  (二)至於，原審就被告量刑及定刑之裁量，已審酌：「被告前有
    多次竊盜前科，且自88年間起即有施用毒品前科，迄今已逾
    10 年 ，時間非短，並多次經法院判處罪刑確定，有臺灣高
    等法院被告前案紀錄表可參，其歷經觀察、勒戒、強制戒治
    及刑之執行後，仍未能徹底戒絕毒品，再犯此二件施用毒品
    罪，顯見其意志不堅，毫無戒毒悔改之意，其施用毒品造成
    家庭負擔，對於國家、社會治安有潛在之危險及影響，行為
    實有不該，惟念及被告於本院審理時終能坦承犯行，且其本
    次施用毒品，戕害一己之身體健康，尚無證據證明其於施用
    毒品後犯案害及他人，並考量其犯罪動機、目的、所生危害
    ，及自稱高職畢業、現為臨時工、日薪新臺幣1,000 元、其
    父親及配偶均為身心障礙人士須人照料」等一切情狀，，就
    刑法第57條所定各項量刑之事由及情狀，均已詳加斟酌，尤
    其對被告有利之事項（犯後能坦承犯行，本次施用毒品，戕
    害一己之身體健康，尚無證據證明其於施用毒品後犯案害及
    他人，智識程度為高職畢業，生活狀況方面，現為臨時工、
    日薪新臺幣1,000 元、其父親及配偶均為身心障礙人士須人
    照料等），更特別加予考量，而對被告為有利之裁量。本院
    衡酌被告首次施用毒品之行為，經施以觀察勒戒、強制戒治
    等處分，該強制戒治處分執行完畢釋放後，於5 年內，被告
    既已再犯施用第一、二級毒品罪，合計有3 次被查獲，先後
    經法院分別判處有期徒刑1 年、3 月、9 月，且各該徒刑均
    已入監執行完畢，嗣於上開強制戒治執行完畢釋放5 年之後
    ，又犯本件施用第一、二級毒品罪，被告不論在強制戒治執
    行完畢後之5 年內，或執行完畢5 年之後，均持續有施用毒
    品之行為，顯見被告並無戒除施用毒品之決心，且於強制戒
    治執行完畢後，5 年之內所施用之第一、二級毒品犯行，已
    分別經偵、審、判處徒刑等程序，及入監服刑完畢之經驗，
    被告竟仍未因此習得教訓等各情，認原審對被告就本案所犯
    施用第一、二級毒品罪，所分別量處之有期徒刑11月及5 月
    等刑度，及所定應執行有期徒刑1 年3 月，量刑及定刑之裁
    量，並無過重而不當之情事，核屬罪刑相當，且合乎法律之
    目的，未違背內部性界限，無權利濫用之違法，及違反比例
    原則、平等原則、公平正義等法則甚明。被告上訴意旨，徒
    以已自行至醫院接受美沙冬替代療法，治療成效良好，未曾
    中斷，已有徹底戒斷毒品、悔改向上之決心，本次因與家人
    吵架，一時衝動意氣用事，才再犯下本次施用毒品之錯誤行
    為，犯後已坦承，深感愧疚，後悔萬分，家中經濟來源均靠
    伊賺錢養家，被告係家中獨子，父親中風開刀，肢障臥床，
    妻子中度智能障礙，爺爺奶奶年歲已高，均需伊扶持及照顧
    ，請求法外開恩，從輕量刑，准予美沙冬治療或易服社會勞
    務云云，並未具體指出原審之量刑、定刑等，有何足以影響
    判決本旨之不當或違法，而構成應予撤銷之具體事由，亦未
    依憑卷證資料，具體指摘原審量刑、定刑之裁量，有如何違
    背經驗、論理法則、比例原則等情事，依首揭說明，被告所
    提出之上訴書狀，顯未具備應「敘述具體理由」之要件。
六、綜上所述，被告所提出之前揭上訴理由，既均非依據卷內既
    有訴訟資料或提出新事證，具體指摘原判決上開採證認事、
    用法或量刑，有何足以影響判決本旨之不當或違法，且未就
    原審所為證據證明力之判斷，如何違背經驗、論理法則，指
    出有何構成應予撤銷之具體事由，徒執上揭量刑過重之空泛
    情詞，及屬個人或其家庭等經濟、健康因素，指摘原判決量
    刑、定刑過重，請求撤銷原判決，從輕量刑，改諭知准予美
    沙冬治療或易服社會勞務，給予被告自新機會云云，揆諸首
    揭說明，被告所提上訴理由，核與刑事訴訟法第361 條第2
    項所稱「具體理由」顯非相當，其上訴顯屬違背法律上之程
    式，應由本院依同法第367 條前段、第372 條規定，不經言
    詞辯論，判決如主文。
據上論斷，應依刑事訴訟法第367 條前段、第372 條，判決如主
文。
中    華    民    國  100     年    6    月     13   日
                刑事第五庭    審判長法  官  曾永宗
                                    法  官  任森銓
                                    法  官  鍾宗霖
以上正本證明與原本無異。
除施用第二級毒品部分外，如不服本判決應於收受本判決後10日
內向本院提出上訴書狀，其未敘述上訴理由者，並得於提起上訴
後10日內向本院補提理由書狀（應附繕本）。
中    華    民    國   100    年    6     月    13    日
                                    書記官  邱麗莉